【裁判字號】    99,上易,201
【裁判日期】    990810
【裁判案由】    返還土地等
【裁判全文】
臺灣高等法院民事判決                 99年度上易字第201號
上  訴  人  己○○
            丙○○
            辛○○
            戊○○
共      同
訴訟代理人  鄭世脩律師
複  代理人  周嬿容律師
被  上訴人  甲○○
            丁○○
            乙○○
共      同
訴訟代理人  邱秀珠律師
複  代理人  溫俊富律師
上列當事人間返還土地等事件，上訴人對於中華民國98年12月29
日臺灣桃園地方法院97年度訴字第1589號第一審判決提起上訴，
本院於99年7月27日言詞辯論終結，判決如下：
    主      文
上訴駁回。
第二審訴訟費用由上訴人負擔。
    事實及理由
一、被上訴人主張：被上訴人等於民國97年5月16日向訴外人李
    榮華購買而共有坐落桃園縣中壢市○○○段舊社小段82之91
    地號土地（下稱系爭土地，又同地段之土地以下逕稱其地號
    ），並於同年5月27日辦理所有權移轉登記完畢。惟被上訴
    人於購買系爭土地時，並不知悉上訴人無正當權源，擅自占
    用如附圖A、B、C所示之系爭土地，供作渠等所有建物即門
    牌號碼桃園縣中壢市○○路392巷5號、7號、9號、11號及13
    號房屋（下稱系爭建物）地下停車位出入之車道（下稱系爭
    車道）使用。爰依民法第767條規定，求為判命上訴人應將
    系爭土地上如附圖所示編號A部分面積10平方公尺之車道地
    下室屋頂、編號B部分面積8平方公尺之車道及編號C部分面
    積1平方公尺之鐵板拆除後，將上開A、B部分填土至與上開
    地號其餘土地地面一致之高度，並將系爭土地返還與被上訴
    人。原審為被上訴人勝訴之判決，上訴人不服，提起上訴。
    被上訴人於本院答辯聲明：上訴駁回。
二、上訴人則以：上訴人等係坐落82之81地號土地之共有人，該
    筆土地及系爭土地原皆為李榮華所有，李榮華提供82之81地
    號土地及系爭土地與訴外人大莊建設有限公司（下稱大莊公
    司）合建系爭建物，嗣大莊公司無力興建，由訴外人庚○○
    接手，李榮華並擔任系爭建物中一戶之起造人，足見李榮華
    已同意提供系爭土地供作系爭車道使用，並已出賣與上訴人
    ；縱未出賣，其間亦有使用借貸關係，被上訴人為李榮華之
    後手，應繼受該關係，不得主張上訴人無權占有系爭土地。
    被上訴人購買系爭土地時，已目睹系爭土地供作系爭建物之
    車道使用現況，仍買受之，當無權利保護之必要。又系爭土
    地既係李榮華出賣予被上訴人，李榮華必定知悉庚○○越界
    利用系爭土地興建車道之事實，而該車道為出入系爭建物地
    下停車位所必需，為系爭建物之一部，依民法第796條規定
    ，被上訴人不得請求移去或變更；或請求依民法第796條之1
    規定，請求就車輛通過之適當距離，不予拆除等語，資為抗
    辯。上訴聲明：(一)原判決廢棄；(二)上開廢棄部分，被上訴人
    在第一審之訴駁回。
三、查被上訴人主張渠等為系爭土地之所有權人，上訴人所有系
    爭車道，占用系爭土地中如附圖A、B、C所示之部分等事實
    ，業據其提出上開土地之登記簿謄本、照片為證，並經原審
    勘驗現場，委請內政部國土測繪中心鑑定屬實，有勘驗筆錄
    、上開中心鑑定書及鑑定圖(即附圖)在卷可稽，復為上訴人
    所不爭執，應堪信為真。
四、被上訴人主張上訴人無權占有系爭土地，應將地上物拆除，
    回復原狀，將土地返還予被上訴人，惟為上訴人所否認，並
    以前開情詞置辯。經查：
  (一)按當事人主張有利於己之事實者，就其事實有舉證之責任；
    但法律別有規定，或依其情形顯失公平者，不在此限，民事
    訴訟法第277條亦有明文。是以無權占有為原因，請求返還
    土地者，占有人對土地所有權存在之事實無爭執，而僅以非
    無權占有為抗辯者，土地所有權人對其土地被無權占有之事
    實無舉證責任，占有人自應就其取得占有係有正當權源之事
    實證明之。本件被上訴人主張系爭土地為渠等所有，上訴人
    所有系爭車道占用系爭土地一部之事實，既為上訴人所不爭
    執，按諸上開說明，自應由上訴人就其主張有權占用系爭土
    地之事實，負舉證之責。
  (二)被上訴人辯稱系爭土地係前地主李榮華與大莊公司、庚○○
    合建系爭建物時，提供作為系爭建物之車道使用云云，並提
    出李榮華與大莊公司之合建契約書、大莊公司之承諾書為憑
    。惟查，系爭土地雖分割自同地段82之20地號土地，有系爭
    土地登記簿謄本在卷可稽，而李榮華與大莊公司合建之土地
    雖然包括同地段82之74、82之20地號二筆土地，但82之20地
    號土地僅為部分，剩餘面積應分割仍歸李榮華所有，此觀諸
    上開合建契第1條之約定即明，嗣大莊公司無力興建，由庚
    ○○接手興建時，合建之土地僅載82之74地號土地，此觀諸
    上開承諾書所載亦明，足見李榮華最後並未提供系爭土地興
    建系爭房屋。上訴人雖執上開合建契約第2條手寫「因82－
    20地號不能分割，致改為興建五戶透天別墅」及第3條手寫
    「82之20地號土地下室連代施工至平面為止」部分，辯稱上
    開合建包含系爭車道云云。然上開第2條約定手寫部分之文
    字，固為被上訴人所不爭執，亦與興建完成之系爭建物相符
    ，但並不足以證明李榮華有提供系爭土地供興建車道使用，
    況系爭建物申請核准使用之地下層係作自用儲藏室使用，停
    車空間設置於地上一層，地上一層並無設置通往地下層之通
    行車道，有桃園縣政府98年1月6日府工建字第0980006318號
    函及函附之使用執照存根、使用執照樓層附表存根、地下室
    平面圖、一樓及二樓平面圖在卷可查，並經本院調取系爭建
    物之建築執照及使用執照案卷核對無訛，且由使用執照案卷
    內所附之完工照片所示，當時系爭建物外觀並無系爭車道存
    在，足見系爭車道係於使用執照核准後始為興建，並非與系
    爭建物一同興建完成，否則其完成其建築物與申請核准之建
    築圖說不符，豈能取得使用執照，益見李榮華於興建之初，
    並未提供系爭土地供系爭車道使用；至於上開合建契約第3
    條手寫部分，觀諸該段手寫文字並未加蓋李榮華之印章，與
    該契約其他手寫部分皆有李榮華印章不同，被上訴人否認其
    真正，上訴人並未舉證證明之，已非可採，又該段手寫文字
    之語意，究為何指，並不明確，自不足以證明李榮華同意提
    供系爭土地供系爭車道使用。
  (三)上訴人又辯稱李榮華擔任系爭建物其中一戶之起造人，應知
    悉系爭建物之車道，占用系爭土地云云，並提出起造人名冊
    為憑，復舉證人庚○○為證。惟合建之地主擔任起造人，其
    目的在於日後分配合建利益之保障，並於簽訂合建契約時，
    即已約定，而就建物之格局、材料及建築事務，概以雙方同
    意之建築圖說為準，地主於簽約後，鮮少參與合建事務之進
    行，此為目前合建實務之常情，是不能以李榮華擔任起造人
    ，即認李榮華同意提供系爭土地以興建車道。況蓋系爭車道
    主要坐落於82之81地號地上，僅部分坐落於系爭土地上，而
    上訴人所有之系爭建物則未坐落於82之81地號土地上，為上
    訴人所不爭執，且有系爭車道圍籬拆除前後之照片及系爭建
    物之登記簿謄本在卷可考，是系爭車道是否占用系用土地，
    除經地政機關測量，一般人顯難由外觀知悉，因此，縱認李
    榮華於興建系爭建物時知悉地下室將變更為停車位使用，並
    將興建地下室連通地面之車道，亦不足以證明李榮華知悉系
    爭車道將占用系爭土地而興建，遑論其提供系爭土地以供系
    爭車道使用。證人庚○○雖證稱：車道與系爭建物一起蓋，
    地下室蓋的時候都稱為儲藏室或防空避難所，但一般都當作
    停車場使用，當時施挖地下室時車道就挖好了；李榮華清楚
    車道與建物一起蓋的；李榮華沒有異議或表示反對，李榮華
    當初分到邊間的意思，是將來跟隔壁的土地，要共用一個車
    道，但後來旁邊的土地並沒有蓋，李榮華的意思是不是這樣
    我也不清楚，當初是李榮華的女兒跟我說的等語（本院卷第
    47頁反面至48頁正面)。然如上開所述，李榮華知道興建車
    道與是否提供系爭土地以供車道使用係屬二事，而系爭建物
    申請使用執照時所提出之完工照片，外觀上並無車道，業如
    前開(二)所述，庚○○證稱車道與地下室同時興建完成，與事
    實有所不符，且庚○○亦證稱建築圖我有看過，但是否有地
    下停車場的設計，因其非本科班出身，看不懂等語（本院卷
    第47頁反面)，及上開與隔壁土地將來共有車道，係聽聞李
    榮華女兒說的，不知道李榮華之真意等語，亦見其不了解建
    築圖說，且非親身聽聞李榮華所述，是庚○○上開證詞，並
    不足以證明李榮華有提供系爭土地供系爭車道使用。
  (四)上訴人又辯稱李榮華將車道部分之系爭土地一併出售，或與
    渠等成立使用借貸關係，被上訴人應受拘束云云。惟為被上
    訴人所否認，上訴人自應就其主張之買賣或使用借貸關係負
    舉證之責，然其未舉證以實其說，自無足採；況買賣契約僅
    有債之效力，不得以之對抗契約以外之第三人，因此在二重
    買賣之場合，出賣人如已將不動產之所有權移轉登記與後買
    受人，前買受人縱已占有不動產，後買受人仍得基於所有權
    請求前買受人返還所有物，前買受人即不得以其與出賣人間
    之買賣關係，對抗後買受人（最高法院83年台上字第3243號
    判例意旨參照），是上訴人縱有向李榮華購買車道部分之系
    爭土地，亦不得對抗被上訴人，其抗辯使用借貸關係部分亦
    然，且被上訴人僅向李榮華購買系爭土地，又何來繼受李榮
    華使用借貸契約之權利義務之理，益徵上訴人上開所辯，洵
    無足採。上訴人復辯稱被上訴人購買系爭土地時，已目睹系
    爭土地供作系爭車道使用現況，仍買受之，當無權利保護之
    必要云云。然目睹現況與知悉遭占用，係屬二事，被上訴人
    否認知悉其事，自應由上訴人舉證證明之，且如前開(三)所述
    ，系爭建物之車道主要位於82之81地號土地上，該土地與系
    爭土地毗鄰，非經地政機關派員測量亦無從確定是否占用及
    占用之面積，在別無其他證據證明下，實難謂被上訴人於購
    買系爭土地時，已知系爭土地部分遭上訴人占用，又縱被上
    訴人購買時已知悉土地遭占用，於購買後行使所有物返還請
    求權及妨害排除請求權，亦屬正當權利之行使，尚難謂有何
    權利濫用可言，上訴人上開所辯，亦不足採。
  (五)末按土地所有人建築房屋非因故意或重大過失逾越地界者，
    鄰地所有人如知其越界而不即提出異議，不得請求移去或變
    更其房屋。土地所有人建築房屋逾越地界，鄰地所有人請求
    移去或變更時，法院得斟酌公共利益及當事人利益，免為全
    部或一部之移去或變更。民法第796條第1項本文、第796條
    之1第1項本文分別定有明文。上揭二規定，雖於被上訴人提
    起本件訴訟後之98年1月23日始經總統修正公布，但依民法
    物權編施行法第8條之3規定，於修正前之情形，亦適用之。
    所謂越界建築，其建築物必為房屋，苟屬非房屋構成部分之
    牆垣等，並無上開規定之適用（最高法院59年台上字第1799
    號、62年台上字第1112號判例意旨參照）。又鄰地所有人之
    忍受義務，係為土地所有人所建房屋之整體，有一部分逾越
    疆界，若予拆除，勢將損及全部建築物之經濟價值而設，倘
    土地所有人所建房屋整體之外，越界加建房屋，則鄰地所有
    人請求拆除，原無礙於所建房屋之整體，即無上開規定之適
    用（最高法院67年台上字第800號判例意旨亦可資參照）。
    本件上訴人主張被上訴人之前手李榮華明知系爭建物之車道
    越界建築，而未異議云云，為被上訴人所否認，而上訴人並
    未能證明李榮華知悉系爭建物之車道有越界建築之情事，已
    如前述，其主張有上揭越界建築規定之適用，已非可採。且
    系爭車道係雖連通地面與系爭建物之地下室，但並非系爭建
    物之構成部分，此觀諸系爭建物之使用執照存根及卷附照片
    即明，自亦無上揭規定之適用。又被上訴人主張上訴人返還
    車道占用部分之土地，於上訴人車輛進出雖較不順暢，但並
    非不得進出，渠等曾聲請假處分，禁止上訴人使用系爭土地
    ，上訴人仍得進出等情，為上訴人所不爭執，而被上訴人因
    系爭土地遭上訴人占用，無法申請建築執照，亦據其提出卓
    玲建築師事務所說明函在卷可按，上訴人對之亦不爭執，足
    見上訴人拆除占用系爭土地之車道，將土地返還予被上訴人
    ，無礙於系爭建物之整體，亦無減損其經濟價值，反之，對
    被上訴人即有極大之損失，衡諸兩造之利益，上訴人請求就
    車輛通過之適當距離，不予拆除云云，亦非可採。
五、綜上所述，被上訴人主張上訴人無權占有系爭土地為可採，
    上訴人所辯有權占有，被上訴人無權利保護必要，及有民法
    第796條、第796條之1規定之適用，均無可取。從而，被上
    訴人本於所有權請求上訴人應將系爭土地上如附圖所示編號
    A部分面積10平方公尺之車道地下室屋頂、編號B部分面積8
    平方公尺之車道及編號C部分面積1平方公尺之鐵板拆除後，
    將上開A、B部分填土至與上開地號其餘土地地面一致之高度
    ，並將系爭土地返還與被上訴人，為有理由，應予准許。原
    審判命上訴人拆除上開地上物，將土地回復原狀，返還予被
    上訴人，並依兩造之聲請，為准、免假執行之宣告，核無不
    合。上訴意旨指摘原判決不當，求予廢棄改判，為無理由，
    應予駁回。
六、本件事證已明，兩造其餘攻擊禦方法及未經援用之證據，經
    審酌後，認均無礙前述認定，爰不予一一論述，附此敘明。
七、據上論結，本件上訴為無理由。依民事訴訟法第449條第1項
    、第78條、第85條第1項前段，判決如主文。
中    華    民    國    99    年    8     月    10    日
                    民事第11庭
                        審判長法  官  鄭雅萍
                              法  官  詹文馨
                              法  官  劉坤典
正本係照原本作成。
不得上訴。
中    華    民    國    99    年    8     月    10    日
                              書記官  劉育妃

司法院資訊處製作；財團法人民間司法改革基金會備份。
